最高法院刑事判決　　　　　　　　　　　　　　　九十一年度台上字第五二六八號
　　上　訴　人　甲○○
　　選任辯護人　賴浩敏律師
　　　　　　　　林發立律師
右上訴人因貪污案件，不服台灣高等法院中華民國九十一年六月十一日第二審更審判
決（八十九年度重上更(五)字第二八○號，起訴案號：台灣新竹地方法院檢察署八十一
年度偵字第二八四七號），提起上訴，本院判決如左：
    主  文
上訴駁回。
    理  由
按刑事訴訟法第三百七十七條規定，上訴於第三審法院，非以判決違背法令為理由，
不得為之。是提起第三審上訴，應以原判決違背法令為理由，係屬法定要件。如果上
訴理由狀並未依據卷內訴訟資料，具體指摘原判決不適用何種法則或如何適用不當，
或所指摘原判決違法情事，顯與法律規定得為第三審上訴理由之違法情形，不相適合
時，均應認其上訴為違背法律上之程式，予以駁回。本件上訴人甲○○上訴意旨略稱
：(一)原判決認定上訴人利用辦理地上物查估補償之機會，以變造公文書、登載不實虛
報數量之方式，詐取補償費，則現場真實數量為何，必須實際參與清點之人員，方能
知悉。本案歷時已久，且現場已經改變，無從再為清點，原審依據證人邱創易、林九
、吳東光、謝鴻南等人之證言；共犯賴金賢之供述；及上訴人之自白採為證據，認
定上訴人犯罪。惟邱創易、吳東光所言係臆測之詞；林九並未實際參與清點；謝鴻
南與上訴人有嫌隙，可能為不利於上訴人之指證；賴金賢雖有要求上訴人虛增數量，
但上訴人並未允諾；至於上訴人之自白則與事實不符。另依證人謝錦德於民國九十一
年五月一日在原審之證言，可以說明原判決所稱之「正確數量」並不正確。(二)原判決
認定證人邱德金亦前往查估地上物，有認定事實不依證據及理由矛盾之違誤。(三)原審
僅憑上訴人之自白認定犯罪事實，違反判例及刑事訴訟法第一百五十六條第二項之規
定。(四)原判決認定「作物數量」之方式，違背經驗法則並有認定事實不依證據及理由
矛盾之違法。(五)原判決以「工程損害地上物清點數量明細表」（下稱數量明細表）、
「工程損害地上物補償費計算表」（下稱補償費計算表）採為證據，認定上訴人變造
公文書及登載不實，但審判期日並未依法提示上開文書，違反刑事訴訟法第一百六十
二條、第一百六十四條之規定。(六)原審之前審（即更(四)審）以上訴人對於「賴金賢」
及「湯葉玉香」之查估，均犯貪污罪。原審經審理結果，既認上訴人對於「湯葉玉香
」之查估部分不構成犯罪，卻仍科以相同之刑，量刑顯屬失衡云云。
惟查：(一)原判決撤銷第一審關於上訴人部分之判決，依想像競合犯及牽連犯並適用最
有利於行為人之中間時法，改判論處上訴人共同依據法令從事公務之人員，利用職務
上之機會，詐取財物罪刑。係依憑上訴人在法務部調查局苗栗縣調查站（下稱苗栗縣
調查站）詢問時之自白；共犯賴金賢（業經判刑確定）之供述；證人謝鴻南、邱創易
、林九、吳東光等人之指證；並有變造之公文書「數量明細表」及登載不實之公文
書「補償費計算表」等在卷可稽，以為論據。並敘明：(1)上訴人係中國石油股份有限
公司（下稱中油公司）台灣油礦探勘總處總務室之地產管理員，承辦油井及道路用地
之租用與地上物查估補償業務，為依據法令從事公務之人員，於八十年九月十日會同
其同事邱創易、謝鴻南及鄉公所人員林九，至苗栗縣銅鑼鄉○○○段一五八五｜三
一○地號賴金賢所有之土地，依謝鴻南指示之界址查估地上物後，上訴人竟應賴金賢
之要求，而與之共同基於意圖不法之所有，及變造公文書之犯意，利用其辦理地上物
查估補償之機會，在其職務上所掌之公文書，即地上物清點「數量明細表」之數量欄
，先以阿拉伯數字填載，待林九、謝鴻南在該明細表之立會人欄簽名，完成公文書
之製作後，竟由上訴人在該明細表上，擅自在「原數字」之旁邊添加數字之方式予以
變造，虛偽增列部分地上物之數量。將賴金賢所有之中龍眼８株，變造為株；大龍
眼７株，變造為株；特大柿樹７株，變造為 107株；特大油茶５株，變造為株；
特大桃樹１０株，變造為株；大番石榴５株，變造為株，並在備註欄以國字大寫填
載後，再交由賴金賢簽名，共同變造公文書。嗣上訴人又於八十年十月十六日，依據
上開變造之「數量明細表」上所載不實之數量，登載於其職務上所掌之公文書，即地
上物「補償費計算表」上，據以核算補償費，連同前揭「數量明細表」持以行使，層
送不知情之上級權責人員核定，致中油公司陷於錯誤，據以核發補償費，而於八十年
十一月間由賴金賢詐得溢領之新台幣（下同）五十萬四千一百元（其計算方式詳如原
判決附表所示），足以生損害於中油公司，嗣上訴人與賴金賢分別於苗栗縣調查站詢
問時及檢察官偵查中自白犯行。(2)上訴人於苗栗縣調查站詢問時自白：待會勘之立會
人簽名後，將賴金賢之特大油茶五株，變造為十五株；特大桃樹十株，變造為四十株
；大番石榴五株，變造為十五株；特大柿樹經討價還價後，登載為一○七株。因求功
心切，而與地主妥協虛偽變造查估數量（見偵查卷第二十七至二十九頁）。共犯賴金
賢於苗栗縣調查站詢問時亦承認：實際上特大桃樹十株左右、特大油茶約五株、大番
石榴五株（見偵查卷第三十一頁背面至三十二頁背面）；並於檢察官偵查中自白：有
要求上訴人將數量提高始簽名，上訴人有當場把數量提高（見偵查卷第六十一頁背面
、第六十二頁）。證人謝鴻南證稱：賴金賢之中龍眼八株，被變造為二十八株；大龍
眼七株，被變造為三十七株；特大柿樹七株，被變造為一○七株。簽名時祇有阿拉伯
數字，沒有大寫國字，大寫國字是事後寫的（見偵查卷第五頁、第五十二頁、第八十
一頁背面、第一○八頁，第一審卷第九十二頁背面，原審更(四)卷第五十五頁背面至第
五十六頁）。林九證稱：簽名時僅有阿拉伯數字，無大寫國字，表列數據於簽名後
被人變造（見偵查卷第二十一頁、第五十三頁）。吳東光證稱：賴金賢之柿樹不超過
四十株（指特大七株、中型三十一株）、番石榴約五、六株（見偵查卷第二十二頁背
面）。邱創易證稱：賴金賢之柿樹共約四十株（指特大七株、中型三十一株）、桃樹
十株、大番石榴五株，明細表上特大柿樹一○七株、桃樹四十株、番石榴十五株等，
顯然與事實不符（見偵查卷第十六頁背面、第十七頁）。上訴人與共犯賴金賢之自白
，核與證人謝鴻南、林九、吳東光、邱創易等人證述之情節相符，並有「數量明細
表」、「補償費計算表」在卷可資證明。(3)查估之土地已經開挖，嗣苗栗縣調查站會
同中油公司及鄉公所人員會勘結果，尚未施工之土地上（約為二千八百六十平方公尺
），僅有大型龍眼樹三株、中型龍眼樹二株、特大柿樹一株、特大油茶樹一株、特大
桃樹二株（另有與本案無涉之特小型龍眼樹二十株、特大李樹二十三株、中型柿樹十
五株、小型蕃石榴樹二株），與計劃補償之面積約四千五百平方公尺按面積比例計算
，亦足證上訴人所填載之數量與實際之數量，明顯不符。(4)賴金賢之土地（計劃補償
部分）經測量結果，其面積固稍大於相鄰之謝錦德所有之土地。惟上訴人於苗栗縣調
查站詢問時已承認：賴金賢所有坐落山背部分之土地，不在查估範圍（見偵查卷第二
十八頁）。證人邱創易亦證稱：「謝錦德土地之地形較平坦，地質較好，有專業管理
種植作物密集且生長良好，賴金賢土地地勢陡峭、地質屬岩盤區，部分種植檳榔有予
管理，餘種植作物無論生長情形及種植之疏密度均不如謝錦德之種植情形」（見偵查
卷第十六頁正面、背面）。證人謝錦德亦證稱：其所有之土地與賴金賢之土地相連，
面積雖差不多，但伊全面種植柿樹（柿樹之補償費最高，每株三三七五元），且其領
得之補償費尚包括其父謝和春之土地在內，故多於賴金賢之補償費，自無從據此為有
利於上訴人之認定。(5)上訴人於苗栗縣調查站詢問時，並無不法取供情事，已據上訴
人供承在卷；況上訴人胃部不適時，調查員猶拿取胃藥供其服用，足認上訴人在苗栗
縣調查站之自白，係出於自由意識，且與事實相符。因認上訴人確有與賴金賢基於共
同之犯意，利用職務上之機會，以變造之公文書、登載不實之公文書，向中油公司詐
取財物之行為，為其所憑之證據及認定之理由。而以上訴人嗣後否認犯罪，辯稱未虛
增地上物之數量，亦未詐取溢領之補償費云云，乃飾卸之詞，不可採信等情綦詳，並
非僅憑上訴人之自白認定犯罪事實。況鄰地之所有人謝錦德、陳阿鳳亦曾證稱：賴金
賢之特大柿樹在十株以下，僅七、八株或五、六株而已（見偵查卷第十三頁背面、第
一二四頁背面，第一審卷第一三一頁）。鄉民代表徐錦榮（賴金賢之女之合夥人）也
證稱：經伊協調後，有將果樹之數量加成提高（見偵查卷第四十頁）。(二)證人林九
係證稱：伊雖未參與清點，但在「數量明細表」上簽名時僅有阿拉伯數字，無大寫國
字，表列數據係於簽名後被人變造（見偵查卷第二十一頁、第五十三頁，原判決第六
面末三行）。乃針對簽名時之狀況，與簽名後被變造之情形，而為作證，自與林九
有無實際參與清點無涉。至於證人謝錦德於九十一年五月一日在原審之證詞（見原審
更(五)卷第二四三至二四七頁），係供稱不知賴金賢種植若干果樹。上訴意旨指稱，此
部分供述可以說明原判決所稱之「正確數量」並不正確云云，自非依據卷內資料執為
指摘。(三)上訴人於八十年九月間，先後至苗栗縣銅鑼鄉○○○段一五八五｜三一○地
號查估賴金賢之土地，及苗栗縣公館鄉○○○段八四｜一六地號查估湯葉玉香之土地
。邱德金係苗栗縣公館鄉公所之職員，上訴人至公館鄉查估湯葉玉香所有之土地時係
由邱德金會同，從而邱德金之證言僅與查估湯葉玉香所有之土地有關（此部分已說明
不另為無罪之諭知），而與賴金賢部分無涉。故原判決理由說明邱德金之證言，不在
賴金賢部分採列（見原判決第六面第四行），並無不合。原判決事實欄關於此部分之
記載，雖未臻詳盡，但顯然與判決之結果無影響。(四)原判決採為證據之「數量明細表
」及「補償費計算表」，原審已於審判期日依法踐行調查證據之程序，將上開文書提
示上訴人辨認並告以要旨，有審判筆錄可查（見原審更(五)卷第二八五頁）。上訴意旨
，任意指摘原審未於審判期日依法提示，亦非依據卷內資料執為指摘。(五)第一審法院
對於上訴人係依連續利用職務上之機會，詐取財物，判處有期徒刑八年。原審認為不
構成連續犯，並依偵查中自白之規定減輕其刑後，改判有期徒刑三年八月（該罪之法
定刑為七年以上有期徒刑，減輕後之最低刑度為三年六月以上），已接近最低度刑。
上訴意旨，任意指為量刑失衡，顯非適法之第三審上訴理由（按原審之前審，即更(四)
審判決，業經本院撤銷，故更(四)審之判決要與更(五)審之量刑無涉）。至於其餘之爭辯
，則屬單純事實之爭執，均非適法之第三審上訴理由。上訴意旨，徒憑己見，就原判
決已說明事項或屬原審採證認事職權之適法行使，任意指摘為違法，顯與法律規定得
為第三審上訴理由之違法情形，不相適合。其上訴違背法律上之程式，應予駁回。
據上論結，應依刑事訴訟法第三百九十五條前段，判決如主文。
中      華      民      國    九十一    年      九      月     十九     日
                              最高法院刑事第十一庭
                                  審判長法官  呂  潮  澤
                                        法官  白  文  漳
                                        法官  陳  世  雄
                                        法官  孫  增  同
                                        法官  林  開  任
      右正本證明與原本無異
                                              書  記  官
中      華      民      國    九十一    年      九      月    二十四    日
